臺灣臺南地方法院刑事判決
　　公　訴　人　臺灣臺南地方法院檢察署檢察官
　　被　　　告　乙○○
右列被告因違反毒品危害防制條例案件，經檢察官提起公訴（九十三年度毒偵字第一
○五號），本院判決如左：
    主  文
乙○○無罪。
    事  實
一、公訴意旨略以：被告乙○○前因施用毒品案件，經觀察、勒戒後，認無繼續施用
    毒品之傾向，由臺灣臺南地方法院檢察署檢察官於民國（下同）八十八年二月九
    日，以八十八年度偵字第一二三二號不起訴處分確定後，復因施用第二級毒品安
    非他命案件，經觀察、勒戒後，認有繼續施用毒品之傾向，先送強制戒治，並由
    臺灣臺南地方法院檢察署檢察官聲請簡易判決處刑，嗣於八十九年十月五日，經
    本院以八十九年度南簡字第四三七號判處有期徒刑四月確定，並於九十年八月十
    日送監執行，而於同年十二月九日執行完畢。詎其竟不知悔改，復另行起意，在
    九十二年十月十六日十一時二十五分許採尿時回溯二十六小時以內某時，在不詳
    處所施用第一級毒品海洛因，嗣經警於前揭採尿時依法採取其尿液送驗而查獲上
    情。因認被告乙○○涉犯有毒品危害防制條例第十條第一項之施用第一級毒品罪
    嫌云云。
二、按犯罪事實應依證據認定之，無證據不得推定其犯罪事實；又不能證明被告犯罪
    者，應諭知無罪之判決，刑事訴訟法第一百五十四條第二項、第三百零一條第一
    項分別定有明文。所謂認定犯罪事實之證據，係指足以認定被告確有犯罪行為之
    積極證據而言，該項證據自須適合於被告犯罪事實認定，始得採為斷罪資料，如
    未能發現相當證據，或證據不足以證明，自不能以推測或擬制之方法，為裁判基
    礎，最高法院二十九年度上字第三一○五號、四十年臺上字第八六號判例可資參
    照。又認定犯罪事實所憑之證據，雖不以直接證據為限，間接證據亦包括在內，
    然無論直接或間接證據，其為訴訟上之證明，均須達於通常一般之人均不致於有
    所懷疑，而得確信其為真實之程度，始得據為有罪之認定，若其關於被告是否犯
    罪之證明未達此程度，而有合理性懷疑之存在，致使無從形成有罪之確定，根據
    「罪證有疑，利於被告」之證據法則，即不得遽為不利被告之認定（最高法院七
    十六年臺上字第四九六八號判例亦同此要旨）。
三、本件公訴人認被告乙○○涉有右揭犯行，無非係以被告於九十二年十月十六日經
    警所採集之尿液檢體，經送臺灣檢驗科技股份有限公司，依ＥＩＡ酵素免疫分析
    法、ＧＣ／ＭＳ氣相層析質譜儀法做初步檢驗、確認檢驗結果，呈現嗎啡陽性反
    應，有該公司開具濫用藥物尿液檢驗報告乙紙可稽為其所憑之主要論據。訊據被
    告固不否認九十二年十月十六日十一時二十五分經警所採集之尿液為其所排放封
    存，且嗣經臺灣檢驗科技股份有限公司檢驗結果呈現嗎啡陽性反應等節，然堅決
    否認有何公訴人所指施用毒品犯行，辯稱：伊沒有施用海洛因，伊於驗尿前二、
    三天，有喝過感冒糖漿（即「晟德」甘草止咳水藥水），伊此次確係因服用醫師
    開給之感冒藥致驗尿結果呈嗎啡陽性反應等語。經查：
    （一）被告乙○○前於九十二年十月十三日，前往臺南線仁德鄉○○路○段一一
          ○六號之趙俊凱耳鼻喉科診所就診，並由該診所林國治醫師開立包括「晟
          德」甘草止咳水（ＢＲＯＷＮ  ＭＩＸＴＵＲＥ）在內之藥品予被告服用
          乙情，有該診所診斷證明書、領藥執據及「晟德」甘草止咳水說明書各乙
          紙（均為影本）在卷為憑，而可認定。
    （二）又依據「晟德」甘草止咳水之說明書上確記載：含量ＯＰＩＵＭ  ＴＩＮ
          ＣＴＵＲＥ（即鴉片酊）無誤，而鴉片酊依中華藥典第五版所載，本品每
          一百毫克所含無水嗎啡應為零點九至一點零克，鴉片（ＯＰＩＵＭ）可製
          為鴉片酊，二者均屬第一級毒品或管制品，此有行政院衛生署管制藥品管
          理局九十三年十一月十九日管證字第０９３００１１１２５號函附卷可按
          ，則被告就診所取用之「晟德」甘草止咳水，內含嗎啡成分，經核屬實。
    （三）而前開「晟德」甘草止咳水，經本院送行政院衛生署管制藥品管理局、行
          政院國軍退除役官兵輔導委員會臺北榮民總醫院詢問人體服用服用該「晟
          德」甘草止咳水後，是否能於所排放尿液中驗出嗎啡陽性反應？行院衛生
          署管制藥品管理局函覆結果為：送驗檢體藥水檢出嗎啡及可待因成分，另
          經查行政院衛生署藥品許可證資料，「晟德」甘草止咳水亦含鴉片（內含
          嗎啡、可待因），故服用上述藥水後，其尿液可能檢驗出如臺灣檢驗科技
          股份有限公司所檢出之嗎啡及可待因之數值等語；另行政院國軍退除役官
          兵輔導委員會臺北榮民總醫院函覆結果則為：依「晟德」甘草止咳水標示
          含鴉片酊，而鴉片酊即有嗎啡成分，因此，乙○○如確於九十二年十月十
          三至十六日間，依該處方藥方式服用「晟德」甘草止咳水，則其所採集尿
          液檢驗呈嗎啡陽性反應，理應無法排除與「晟德」甘草止咳水有關，亦即
          該藥水可能導致乙○○尿液嗎啡陽性反應之結果等語，此分別有行政院衛
          生署管制藥品管理局九十三年七月十三日管檢字第０９３０００５３６２
          號函暨行政院衛生署管制藥品管理局九十三年六月三日管檢字第０９３０
          ００５３６２號檢驗成績書、行政院國軍退除役官兵輔導委員會臺北榮民
          總醫院九十三年四月十九日北總內字第０９３０００４０３６號函二份附
          卷足稽，可認被告嗣於九十二年十月十六日所採集之尿液之送驗結果具可
          待因及嗎啡成分，呈嗎啡陽性反應，應與其前於九十二年十月十三日時，
          就診取得「晟德」甘草止咳水，而自同日起至同月十六日止，服用該止咳
          水之事實有相當之關聯性無疑。
    （三）再經本院函詢法務部法醫研究所有關被告尿液檢驗結果與所服用藥物之關
          聯性時，該所函覆稱：經檢視趙俊凱耳鼻喉科診所診斷證明書、處方箋所
          列之藥物ＢＲＯＷＮ    ＭＩＸＴＵＲＥ（即「晟德」甘草止咳水），含
          鴉片酊成分，在鴉片酊中含約嗎啡百分之十、可待因百分之三以下，與被
          告採尿受檢時間接近，該用藥劑量可能導致尿液檢查呈可待因及嗎啡陽性
          反應，因此被告之可待因及嗎啡陽性反應，可視為醫療用藥所致等語，此
          亦有該所九十三年九月六日法醫毒字第０９３０００３１２０號函在卷可
          考，更徵被告之上揭驗尿結果呈嗎啡陽性反應，應為其自九十二年十月十
          三日起至同月十六日間，服用「晟德」甘草止咳水所致，已臻明確。
    （四）又法務部調查局於本院函詢是否得檢驗被告所採集之尿液有無單乙醯嗎啡
          （即６—ＭＯＮＯＡＣＥＴＹＬＭＯＲＰＨＩＮＥ，按為施用第一級毒品
          海洛因之中間代謝物）成分？及被告尿液檢出嗎啡陽性反應與其服用「晟
          德」甘草止咳水之關連性為何？時函覆稱：經查閱ＣＬＡＲＫ′Ｓ‧‧‧
          書中指出施用海洛因毒品後，「二十四小時」內採尿，有可能檢出百分之
          一之單乙醯嗎啡，惟尿液中可能存在之少量單乙醯嗎啡並不穩定，「數週
          」後即可能分解成其他代謝物而無法檢出，本案尿液在室溫下儲存時間已
          長達一年，縱有單乙醯嗎啡，檢出機會亦甚微，施用海洛因，在很多情況
          均無法在尿液中檢出單乙醯嗎啡，故以檢出單乙醯嗎啡判別有無施用海洛
          因毒品，並不完全可行。服用含鴉片類之複方甘草合劑液，與施用毒品海
          洛因之情形類同，尿液中均可能檢出嗎啡陽性反應，若未在採尿前三天內
          ，服用複方甘草合劑，則可排除與服用該藥物有關，若採尿前三天內服用
          複方甘草合劑，則除非尿液中相關代謝物含量異常，一般不亦排除與服用
          該藥物有關。依據本案尿液採尿時間為九十二年十月十六日上午十一時二
          十五分許，若遵從醫師處方時間服用此複方甘草合劑，則其時間應為九十
          二年十月十三日至同月十六日共三天，按此情形，所採尿液之檢驗結果嗎
          啡含量為一○七九ＮＧ＼ＭＬ，可待因含量為一四三ＮＧ＼ＭＬ，係介於
          正常與異常之中間地帶，「故不易排除該尿液檢驗結果與前述藥物有關之
          可能」等語，有該局九十三年十二月二十七日調科壹字第０９３６２４１
          ６３２０號函附卷足徵，亦肯認被告於九十二年十月十六日所採集之尿液
          之送驗結果呈嗎啡陽性反應，乃因其遵行醫囑，於九十二年十月十三日至
          同月十六日間服用該「晟德」止咳水至明。
    （五）至中央健保局南區分局於九十三年九月四日健保南費二字第０９３００２
          ８８１７號、九十三年十一月二日健保南費二字第０９３００３２５４２
          號函覆雖稱：趙俊凱耳鼻喉科診所於九十二年十一月六日申報（就醫日期
          為九十二年十月十三日）乙○○為急性鼻咽炎就診，藥品資料項目中無含
          鴉片成分；該診所向本局申報項目無「晟德」甘草止咳水等語，惟查此係
          趙俊凱耳鼻喉科診所向中央健保局就被告就診之醫療服務及藥品，申請全
          民健康保險給付之項目，衡情一般醫療院所，對於病患就診後所為之醫療
          服務或開立之藥方，為得迅速通過中央健保局之審核，多會基於中央健康
          保險局給付之慣例，自行就處方及治療明細縮刪項目後始為申報，故不能
          依此逕認上開診斷證明書及領藥執據為虛偽，而作對被告不利之證據，附
          此說明。
四、綜上所論，被告所採集之尿液雖經檢驗出嗎啡陽性反應，然因被告於採尿前三日
    內服用含嗎啡酊成份之「晟德」甘草止咳水，已足影響其尿液之檢驗結果，故難
    認被告所採集尿液所檢驗出之嗎啡陽性反應，乃因被告施用第一級毒品海洛因所
    致，而本件亦未查獲其他可資證明被告施用海洛因之相關器具或毒品，尚無從僅
    依被告前有施用毒品之前科（施用第二級毒品安非他命），即認定被告確有施用
    第一級海洛因之犯行。此外，復查無其他積極證據，足以證明被告確有如公訴人
    所指之施用第一級毒品海洛因罪嫌，揆諸首揭說明，不能證明被告犯罪，自應為
    無罪之諭知。
據上論斷，應依刑事訴訟法第三百零一條第一項，判決如主文。
本案經檢察官甲○○到庭執行職務。
中      華      民      國      九十四     年      二     月     二     日
                              臺灣臺南地方法院刑事第十二庭
                                    審判長法官  謝瑞龍
                                          法官  黃翰義
                                          法官  徐千惠
右正本證明與原本無異。
如不服本判決，應於判決送達後十日內，向本院提出上訴狀。
                                        書記官  陳麗雅
中      華      民      國      九十四     年      二     月     三     日
